---
title: "La cultura política y el apoyo a la democracia en Chile durante 2021"
subtitle: |
  | Tesis: Proyecto final 
  | Universidad Alberto Hurtado
  | Taller de Memoria
  | Profesor: Rodrígo Medel S.
  | Ayudantes: Camila Rodríguez P.
author: "Ignacio Tapia Fuentes"
date: "12/12/2022"
bibliography: ../input/bib/tesis.bib
csl: ../input/bib/apa.csl
output:
  html_document: 
    theme: cosmo
    toc_depth: 2
    toc_float: yes
    highlight: pygments
    code_folding: show
---

```{r setup, include=FALSE}
knitr::opts_chunk$set(echo = F, warning = F, message = F)
Sys.setlocale("LC_CTYPE", "spanish")
options(OutDec= ",", digits = 3)
```

::: {style="text-align: justify"} \# 1. Introducción Los análisis que se hagan en este .rmd son parte solamente de un **borrador** por lo tanto, se espera que desde aquí salgan los análisis finales a presentar en la defensa de tesis.

## 1. carga de paquetes

```{r include=FALSE}
pacman::p_load(dplyr,
              car,
              tidyverse,
              magrittr,
              srvyr,
              survey,
              remotes,
              texreg,
              sjPlot,
              corrplot,
              sjmisc,
              summarytools,
              ggplot2,
              ggmosaic,
              kableExtra,
              knitr,
              ggrepel,
              gmodels,
              performance,
              see,
              broom,
              ggcoefstats,stargazer)
options(scipen=999)
```

## 2 . carga de datos y visualización

```{r include=FALSE}
datos_proc <- readRDS("../output/datos/datos_proc.rds")
```

La idea de este análisis aparte es poder seguir en un primer momento el práctico de regresión logística del curso de estadística mulitvariada del profesor Castillo de sociología de la U de Chile. Trataremos de emular los resultados

## 3. exploración de datos

```{r, explorar datos}
view(dfSummary(datos_proc, headings = FALSE, method = "render"))
```

###. 3.1 proporción de apoyo a la democracia según sexo

```{r, descriptivos}
tab_xtab(var.row = datos_proc$apoyo_dem_dic,datos_proc$sexo,show.cell.prc = T,show.summary = F)
```

### 3.2 proporción de apoyo a la democracia según nivel educacional

```{r}
tab_xtab(var.row = datos_proc$apoyo_dem_dic,datos_proc$nivel_educ,
         show.cell.prc = T,show.summary = F, encoding = "UTF-8")
```

### 3.3 graficar ambas tablas

```{r}
ggplot(datos_proc) +
  geom_mosaic(aes(x=product(apoyo_dem_dic, sexo), fill=sexo)) +
  geom_label(data = layer_data(last_plot(), 1),
             aes(x = (xmin + xmax)/ 2,
                 y = (ymin + ymax)/ 2,
                 label = paste0(round((.wt/sum(.wt))*100,1),"%"))) +
  labs(y = "Apoyo a la democracia o al autoritarismo",
       x = "Sexo") +
  scale_fill_discrete(name = "",
                      labels = c("Hombre","Mujer"))+
  scale_y_continuous(breaks = c(0,1),
                   labels = c("0","1")) +
  theme(legend.position="bottom")


ggplot(datos_proc) +
  geom_mosaic(aes(x=product(apoyo_dem_dic, nivel_educ), fill=nivel_educ)) +
  geom_label(data = layer_data(last_plot(), 1),
             aes(x = (xmin + xmax)/2,
                 y = (ymin + ymax)/2,
                 label = paste0(round((.wt/sum(.wt))*100,1),"%"))) +
  labs(y = "Apoyo a la democracia o al autoritarismo",
       x = "Nivel Educacional") +
  scale_fill_discrete(name = "",
                      labels = c("Primaria",
                                 "Secundaria",
                                 "Educación técnica",
                                 "Universitaria o posgrado"))+
  scale_y_continuous(breaks = c(0,1),labels = c("0","1")) +
  theme(legend.position="bottom")
frq(datos_proc$apoyo_dem)
```

## 4. crear objeto encuesta

```{r}
survey_design_elsoc <- function(.data, ids = 'segmento', strata = 'estrato', weights = 'ponderador02', nest = TRUE, ...) {
    # Crear objeto encuesta
    design <- .data %>%
        srvyr::as_survey(ids = !!rlang::ensym(ids),
                         strata = !!rlang::ensym(strata),
                         weights = !!rlang::ensym(weights),
                         nest = nest,
                         ...)
    return(design)
}

# crear objeto 
design_obj <- survey_design_elsoc(datos_proc)
summary(design_obj)
```

## 5. Estimación

```{r}
modelo0 <- glm(apoyo_dem_dic ~ 1, data = datos_proc, family = "binomial")
modelo1 <- glm(apoyo_dem_dic ~ sexo, data = datos_proc, family = "binomial")
modelo2 <- glm(apoyo_dem_dic ~ edad_tramo, data = datos_proc,  family = "binomial")
modelo3 <- glm(apoyo_dem_dic ~ sexo + edad_tramo + nivel_educ, data = datos_proc,family = "binomial")
modelo4 <- glm(apoyo_dem_dic ~ sexo + edad_tramo + nivel_educ + interes_politica, data = datos_proc, family = "binomial")
modelo5 <- glm(apoyo_dem_dic ~ sexo + edad_tramo + nivel_educ + interes_politica + confianza_pp, data = datos_proc, family = "binomial")
modelo6 <- glm(apoyo_dem_dic ~ sexo + edad_tramo + nivel_educ + interes_politica + confianza_pp + satis_dem, data = datos_proc, family = "binomial")
modelo6_pm <- glm(apoyo_dem_dic ~ sexo + edad_tramo + nivel_educ + interes_politica + confianza_pp + satis_dem, data = datos_proc, weights = ponderador02, family = "binomial")
```

```{r}
summary(modelo6)
confint(modelo6)
```

```{r, probabilidades predichas para apoyo_dem_dic según nivel educacional}
plot_model(modelo6_pm,type = "pred",
           terms = "nivel_educ",
           title = "Probabilidades predichas para Apoyo a la democracia según sexo") + geom_line()
```

```{r, probabilidades predichas para apoyo_dem_dic según edad CORREGIR}
plot_model(modelo6_pm,type = "pred",
           terms = "edad_tramo",
           title = "Probabilidades predichas para Apoyo a la democracia según edad") + geom_line()
```

```{r, probabilidades predichas para apoyo_dem_dic según interés en la política}
plot_model(modelo6,type = "pred",
           terms = "interes_politica",
           title = "") + geom_line()
```

```{r, probabilidades predichas para apoyo_dem_dic según confianza en partidos políticos}
plot_model(modelo6,type = "pred",
           terms = "confianza_pp",
           title = "") + geom_line()
```

```{r, probabilidades predichas para apoyo_dem_dic según satisfacción con la democracia}
plot_model(modelo6,type = "pred",
           terms = "satis_dem",
           title = "") + geom_line()
```

## Ajuste de modelos

```{r}
test01<- anova(modelo0,modelo1,test = "Chisq")
test02<- anova(modelo0,modelo2,test = "Chisq")
test03<- anova(modelo0,modelo3,test = "Chisq")
test04<- anova(modelo0,modelo4,test = "Chisq")
test05<- anova(modelo0,modelo5,test = "Chisq")
test06<- anova(modelo0,modelo6,test = "Chisq")
test07<- anova(modelo0,modelo6_pm,test = "Chisq")
lrt02<- rbind(test01,test02,test03,test04,test05,test06) %>% unique()
row.names(lrt02) <- c("Modelo nulo",
                      "Modelo 1",
                      "Modelo 2",
                      "Modelo 3",
                      "Modelo 4",
                      "Modelo 5",
                      "Modelo 6")
knitr::kable(lrt02,digits = 3, caption = "Test de devianza entre modelos")
```

## Pseudo R2 McFadden's

```{r, pseudo r2}
1-(logLik(modelo1)[1]/ logLik(modelo0)[1]) # modelo 1 vs modelo nulo
1-(logLik(modelo2)[1]/ logLik(modelo0)[1]) # modelo 2 vs modelo nulo
1-(logLik(modelo3)[1]/ logLik(modelo0)[1]) # modelo 3 vs modelo nulo
1-(logLik(modelo4)[1]/ logLik(modelo0)[1]) # modelo 4 vs modelo nulo
1-(logLik(modelo5)[1]/ logLik(modelo0)[1]) # modelo 5 vs modelo nulo
1-(logLik(modelo6)[1]/ logLik(modelo0)[1]) # modelo 6 vs modelo nulo
```

## Presentación de resultados

### Plot de coeficientes 1

```{r, plot de coeficientes modelo6}
sjPlot::plot_model(modelo6, 
                   show.p = T,
                   show.values =  T,
                   ci.lvl = 0.95, 
                   title = "Estimación de predictores",
                   vline.color = "black")
frq(datos_proc$satis_dem)
```

### Plot de coeficientes 2

```{r}
sjPlot::tab_model(modelo6_pm, 
                  show.ci=FALSE, 
                  transform = 'exp', 
                  p.style = "stars", 
                  df.method = 'wald',
                  dv.labels = "Modelo 6 ", 
                  string.pred = "Predictores", string.est = "β", 
                  encoding =  "UTF-8")

```

## ajustes de modelos

```{r, test de independencia Durbin-Watson}
check_autocorrelation(modelo6_pm) # residuos independientes
```

```{r, test de multicolinealidad factor de inflación de varianza VIF}
plot(check_collinearity(modelo6_pm)) 
check_collinearity(modelo6_pm) # baja
```

```{r, casos influyentes, distancia de Cook}
plot(check_outliers(modelo6_pm))
check_outliers(modelo6_pm) # sin outliers
```

![](data:image/png;base64,iVBORw0KGgoAAAANSUhEUgAAABoAAAAaCAYAAACpSkzOAAABAklEQVR42mNgGAVDCqxdvzVhzcbNm6mBK6uqVuO06P///4xr128pptSSmtrarSCz8Ppq//79LGs3bGkl15K6hsZ9IDOICsJFO3dyr1m/tZdUS+obGw+D9JIUX6tW7eZfs2HLLGItaWxqPQXSQ17iWLtDEhiMSwhZ0tzceh6klqKUuGrjdvU1G7esxGVJU0vbJZAaqiT7NRs36q3ZsHU9hiWtbVdBclTNY6vXb3YAWrYJHlyt7ddAYrTJ0Bs2h0B80n4dxB4t4lAA4yK/zdTAhC1a4LOZYZsnRRhsBkGLZntRbhHIDIIWTfek3CKQGQQtmuxGuUUgMwiCPpfNVMGjYMgBAEpfBd1AknheAAAAAElFTkSuQmCC "Run All Chunks Above")

```{r, comparación de índices de performance de los modelos}
compare_performance(modelo1, modelo2,modelo3,modelo4,modelo5,modelo6,modelo6_pm) %>%
  print_md() # la performance mejora a medida que se incluyen variables pero no significativamente
```

```{r, devianza}
summary(modelo6)$deviance
```

```{r, Criterio de Información de Akaike (AIC)}
summary(modelo6)$aic
```

```{r, valores predichos}
get_model_data(modelo6_pm, 
               type = "pred")
```

```{r}
frq(datos_proc$apoyo_dem)
```

```{r}


kable(datos_proc$apoyo_dem, caption = "Frequency of Responses", align = c("l", "c", "c", "c", "c"))
```

```{r}
table <- table(datos_proc$apoyo_dem, datos_proc$interes_politica)

# Perform the chi-squared test
chisq.test(table)
```

```{r}
table2 <- table(datos_proc$apoyo_dem, datos_proc$confianza_pp)

# Perform the chi-squared test
chisq.test(table2)
```

```{r}
table3 <- table(datos_proc$apoyo_dem, datos_proc$satis_dem)

# Perform the chi-squared test
chisq.test(table3)
```

```{r}
table4 <- table(datos_proc$apoyo_dem, datos_proc$sexo)

# Perform the chi-squared test
chisq.test(table4)
```

```{r}
table5 <- table(datos_proc$apoyo_dem, datos_proc$edad)

# Perform the chi-squared test
chisq.test(table5)
```

```{r}
table6 <- table(datos_proc$apoyo_dem, datos_proc$nivel_educ)

# Perform the chi-squared test
summary(table6)
```



```{r}
sjt.ftab(datos_proc$apoyo_dem, datos_proc$interes_politica)

```



```{r}
sjPlot::tab_model(list(modelo0,modelo1,modelo2,modelo3,modelo4,modelo5,modelo6),
  string.intercept = "(Intercepto)",
  string.pred = "Predictores",
  string.est = "Estimación (OR)",
  p.style = "stars",
  collapse.ci = T,
  digits = 3,
  dv.labels = c("Modelo 0", "Modelo 1", "Modelo 2", "Modelo 3", "Modelo 4", "Modelo 5","Modelo 6"),
  transform = "exp",
  show.reflvl = TRUE,
  encoding = "UTF-8",
  lang = "es")
```





```{r}
# create a data frame with the McFadden R-squared test results
mcfadden_results <- data.frame(model = c("Modelo 1 vs Modelo nulo","Modelo 2 vs Modelo nulo",
                                        "Modelo 3 vs Modelo nulo","Modelo 4 vs Modelo nulo",
                                        "Modelo 5 vs Modelo nulo","Modelo 6 vs Modelo nulo"),
                               R_squared = c(0.000134,0.00953,0.0609,0.0835,0.0853,0.0873))

# create the table
kable(mcfadden_results, caption = "McFadden test", align = c("l","c"))
```






```{r}
d = mcfadden_results1 %>% 
  group_by(model) %>% tally %>% 
  spread(model, n, fill=0) 

d = d %>% bind_rows(d %>% 
                      summarise_if(is.numeric, sum) %>% 
                      mutate(model="Total")) %>% 
  mutate(`All Models` = rowSums(.[-1])) %>%
  rename(`R-squared`=R_squared) %>% 
  set_names(gsub(".*_","", names(.)))
d<-d %>% mutate_if(is.character, as.numeric)

kable(d, format="latex", booktabs=TRUE) %>% 
  kable_styling() %>%
  add_header_above(c(" " = 1, "R-squared" = 1, "Total" = 1)) %>% 
  row_spec(nrow(d) - 1, extra_latex_after="\\hline") %>% 
  column_spec(ncol(d), border_left=TRUE)
```

```{r}
mcfadden_results2 <- data.frame(model = c("Modelo 1 vs Modelo nulo","Modelo 2 vs Modelo nulo","Modelo 3 vs Modelo nulo","Modelo 4 vs Modelo nulo","Modelo 5 vs Modelo nulo","Modelo 6 vs Modelo nulo"),
                                R_squared = c(0.000134,0.009530,0.060900,0.083500,0.085300,0.087300))
stargazer(mcfadden_results,
          type = "text", 
          summary = F,
          title = "McFadden test",
          column.labels = c("Model","R-squared"),
          digits = 4)

```
```{r}
stargazer(mcfadden_results2,
          type = "latex", 
          summary = F,
          column.labels = c("Model","R-squared"),
          digits = 4,
          file = "output/tables/mcfadden_test_results.tex")
```


























